【裁判字號】    94,易,920
【裁判日期】    951212
【裁判案由】    違反著作權法
【裁判全文】
臺灣苗栗地方法院刑事判決               94年度易字第920號
公  訴  人  臺灣苗栗地方法院檢察署檢察官
被      告  甲○○
            己○○
前列二人共同
選任辯護人  張智宏律師
被      告  戊○○
上列被告因違反著作權法案件，經檢察官提起公訴（95年度偵字
第4619號）及追加起訴（94年度偵字第4803號），本院判決如下
：
    主  文
甲○○、己○○均無罪。
戊○○公訴不受理。
    理  由
甲、認定無罪部分：
一、公訴意旨略以：
    甲○○係址設苗栗縣苗栗市○○路169 號太和音樂館KTV （
    下稱太和KTV） 之負責人，己○○為該KTV 之現場經理，2
    人均明知金將科技文化事業股份有限公司（下稱金將公司）
    就毛毛雨、一條手巾仔、針線情、牽手鬥陣行、不通天光、
    我不是隨便的人、等一下呢、再三誤解、雙人枕頭、情難斷
    夢袂醒、不通乎我等乎我望、七夕情、是你傷我的心、多桑
    、唱一首故鄉的月、拒絕往來、愛情切啦、多情多怨嘆、情
    人變朋友、愛情看透透、愛的傷這呢重共21首（下稱毛毛雨
    等21首歌曲）音樂著作享有專屬重製權，在未經金將公司之
    同意或授權之情形下，竟共同基於犯意聯絡，於民國93年間
    在上址，擅自將上開音樂著作，重製於該KTV 內之「隨選視
    訊系統」（Broadbon d Video On Demand System ，下稱
    VOD 系統）電腦硬碟內，供不特定人消費得以快速點播公開
    播放，藉以牟利，侵害金將公司就上開音樂著作之專屬重製
    權。嗣於民國93年9 月1 日15時30分許，為警持法院核發之
    搜索票在上址當場查獲，並扣得隨選視訊系統7 組、硬碟12
    塊（上述2 項責付於己○○）及點歌簿1 本。因認上開被告
    2 人均涉犯著作權法第91條第1 項擅自以重製之方法侵害他
    人之著作財產權罪嫌。
二、關於告訴是否合法：
    告訴人金將公司就上揭毛毛雨等21首歌曲之著作財產權均得
    有授權或委託，此經證人即上開歌曲原著作財產權人庚○○
    、乙○○、丙○○、辛○○、丁○○等5 人於審理中證述甚
    明，且有音樂著作專屬授權書影本5 紙在卷可稽，是以金將
    公司自得提起本件告訴。
三、相關實體法律：
    按擅自以重製之方法侵害他人之著作財產權者，處3 年以下
    有期徒刑、拘役，或科或併科新臺幣75萬元以下罰金，此著
    作權法第91條第1 項固然定有明文，惟按「著作僅供個人參
    考或合理使用者，不構成著作權侵害」；又「著作之合理使
    用，不構成著作財產權之侵害」，同法第91條第4 項及同法
    第65條第1 項，分別定有免責規定。再者同法第65條第2 項
    並明定：著作之利用是否合於第44條至第63條規定或其他合
    理使用之情形，應審酌一切情狀，尤應注意下列事項，以為
    判斷之基準：(一)利用之目的及性質，包括係為商業目的或非
    營利教育目的。(二)著作之性質。(三)所利用之質量及其在整個
    著作所占之比例。(四)利用結果對著作潛在市場與現在價值之
    影響。依上開規定，可知行為人自行重製他人之著作物，若
    屬合理使用，仍不構成著作財產權之侵害。
三、被告之陳述：
    訊之被告甲○○、己○○均承認太和KTV 有將上開毛毛雨等
    21首歌曲之音樂著作，自伴唱帶中轉存於VOD 系統等情，惟
    均否認上開行為有違反著作權法之犯行。
四、爭點：
    本件關於太和KTV 有將上開毛毛雨等21首歌曲，自合法購入
    可使用於KTV 營業之伴唱帶之歌曲轉存於VOD 系統等事實，
    為兩造所不爭執，而上開轉存固屬重製行為，惟被告是否應
    負擅自重製著作物罪責，所應查明之關鍵事項，係：有關本
    案之轉存行為，是否屬於著作權法第65條第1 項及第91條第
    4 項之「合理使用」，亦即，上開重製行為是否對著作財產
    權構成「侵害」？
五、對於爭點之判斷：
    (一)自權源而言：
      就上開毛毛雨等21首歌曲著作，因被告2 人所經營之太和
      KTV 係合法購入得使用於KTV 營業之用之上開毛毛雨等21
      首歌曲之伴唱帶（含影、音著作之使用），此為雙方所不
      爭執，故被告本有使用上開歌曲著作於KTV 營業之權，其
      轉由VOD 系統利用上開音樂著作，仍使用於KTV 營業，因
      此被告2 人使用上開音樂著作之方式、場合，迄未改變，
      應合於原購入上開音樂著作契約之本旨。
    (二)自著作財產權所保障之內涵而言：
      著作人專有重製其著作之權利，此著作權法第22條第1 項
      定有明文，由此可知，著作權財產權所保障者，係著作物
      重製之權利，尚未擴張至保障著作財產權人，得以指定購
      買製作重製物之人，將其著作放置於持定之載具。查KTV
      業者利用上揭音樂著作之方式，係於每次使用該著作時，
      各別將之重製，並由各該點播廂房之擴音器顯示之，此種
      重製方式，KTV 業者已經由購入營業專用歌曲伴唱帶，而
      取得以此種方式重製音樂著作之權利。至於KTV 業者於營
      業上採行何種點播系統，係屬著作重製物之載具之問題，
      亦屬KTV 經營流程上之改良，其利用該著作之重製方式（
      即於顧客點播時重製而經由擴音器顯示），既未逾越原購
      入重製物契約之本旨，縱購買者嗣後將著作重製物，將之
      存放於與原購入型態不同之載具，並不違反依上述法律規
      定保護著作財產權之本旨，尚非得課以侵害著作權之刑事
      罪責。
    (三)自期待可能性而言：
      就歌曲之音樂著作自合法之KTV 伴唱帶轉存於VOD 系統之
      行為，是否屬著作權法所稱合理使用一節，該管之全國最
      高行政官署即經濟部智慧財產局於95年3 月9 日邀集全國
      相關專家學者舉行95年第2 次著作權審議及調解會議，就
      此問題並未達成一致之見解，而僅作成「由智慧財產局委
      託專家研究」之決議（詳卷附上開會議紀錄影本）。由此
      可知，法律學術界、實務界及最高行政主管官署均不易確
      認此行為之性質，顯不應期待非屬法律專業人員之KTV 業
      者，對此行為有精確之認知，準此，復參以國家刑事懲罰
      權之行使應自我謙抑之原則，自不應對KTV 業者之上揭行
      為，課以刑事罪責。
    (四)民事利益衡平問題：
      至被告因將上開毛毛雨等21首歌曲著作轉存於VOD 系統之
      載具，若得以較原伴唱帶之載具更耐久，而得到逾原購入
      時所預期之時間更為長久利用之利益，其雙方利益是否需
      重新衡平之問題，則屬於民事糾葛之範疇，附此敘明。
    (五)小結：依本段上開敘述，應認被告於本件之重製行為屬於
      合理使用之範圍，並未侵害著作財產權。
六、結論：
    綜上所述，本院認被告之重製行為係屬合理使用範圍內，並
    未侵害告訴人著作財產權權，依法自應諭知無罪之判決。
乙、被告戊○○公訴不受理部分：
一、追加起訴（94年度偵字第4803號）意旨另以：戊○○係設於
    苗栗市○○路169 號「強棒出擊視聽歌唱」（即太和音樂館
    ）之實際負責人，與其妻即被告甲○○基於共同之犯意聯絡
    與行為分擔，自民國94年8 月間起，未經美華影音科技股份
    有限公司（下稱美華公司）之授權同意，擅將美華影音公司
    享有著作財產權之音樂著作歌曲「世間、乎我醉、舊情也綿
    綿、期待再相會、情願、風飛沙、老情歌、無情巷、天知地
    知、手下留情、絕情無回頭、潮、貝殼、她的眼淚、比昨天
    更愛、搶先一步、愛你十分淚七分、一代女皇、一生一次、
    夕陽山外山、大約在冬季、不如歸去、小李飛刀、小城故事
    、一支小雨傘、一卡皮箱、一條手巾仔、一生只愛你一個、
    大船入港、人生如夢」等首音樂著作歌曲；及未經社團法人
    台灣音樂著作人聯合總會（下稱台灣音樂著作人總會）之授
    權同意，將台灣音樂著作人總會享有著作財產權之音樂著作
    歌曲「挽仙桃、針線情、一卡皮箱、雙人枕頭、見面三分情
    、男人情女人心」等六首音樂著作，自VHS 伴唱帶系統，轉
    錄成電子檔儲存於該KTV 內之VOD 系統之7 部主機硬碟內，
    供不特定之顧客點播娛樂牟利，經美華公司提起告訴，因認
    被告戊○○涉犯著作權法第91條第1 項擅自以重製之方法侵
    害他人之著作財產權罪嫌。
二、告訴人美華公司與被告達成和解，並於95年10月13日具狀撤
    回上開事實之告訴，有撤回告訴狀1 件在卷足憑，而依著作
    權法第100 條前段之規定，本件係屬告訴乃論之案件，爰不
    經言詞辯論，諭知不受理之判決。
丙、被告甲○○經移送併辦部分（95年度偵字第3934號、95年
    度偵字第4618 號）：
一、移送併辦意旨略以：甲○○係設於苗栗市○○路169號「強
    棒出擊視聽歌唱」（即太和音樂館）之負責人，與其夫戊○○基於共同之犯意聯絡與行為分擔，自民國94年8 月間起，
    未經美華公司之授權同意，擅將美華影音公司享有著作財產
    權之音樂著作歌曲「世間、乎我醉、舊情也綿綿、期待再相
    會、情願、風飛沙、老情歌、無情巷、天知地知、手下留情
    、絕情無回頭、潮、貝殼、她的眼淚、比昨天更愛、搶先一
    步、愛你十分淚七分、一代女皇、一生一次、夕陽山外山、
    大約在冬季、不如歸去、小李飛刀、小城故事、一支小雨傘
    、一卡皮箱、一條手巾仔、一生只愛你一個、大船入港、人
    生如夢」等首音樂著作歌曲；及未經社團法人台灣音樂著作
    人聯合總會（下稱台灣音樂著作人總會）之授權同意，將台
    灣音樂著作人總會享有著作財產權之音樂著作歌曲「挽仙桃
    、針線情、一卡皮箱、雙人枕頭、見面三分情、男人情女人
    心」等六首音樂著作，自VHS 伴唱帶系統，轉錄成電子檔儲
    存於該KTV 內之VOD 系統7 部主機硬碟內，供不特定之顧客
    點播娛樂牟利。因認被告甲○○此部分亦涉犯著作權法第91
    條第1 項擅自以重製之方法侵害他人之著作財產權罪嫌。又
    公訴人認此部分與上揭原起訴之事實，有事實上一罪之關係
    ，而移送本院併審。
二、惟本件原起訴之事實，已經為無罪之判決如前述，自無從認
    為上揭移送併審部分與起訴部分有一罪之關係，爰將此部分
    退回，併予敘明。
據上論斷，應依刑事訴訟法第301 條第1 項、第303 條第3 款、
第307條，判決如主文。
本案經檢察官李基彰到庭執行職務。
中    華    民    國    95    年    12    月    12    日
                  刑事第二庭  審判長  法  官  楊清益
                                      法  官  呂曾達
                                      法  官  羅貞元
以上正本證明與原本無異。
如不服本判決，應於判決送達後10日內向本院提出上訴狀（應抄
附繕本）。告訴人或被害人如對於本判決不服者，應具備理由請
求檢察官上訴，其上訴期間之計算係以檢察官收受判決正本之日
期為準。
                                      書記官  劉千瑄
中    華    民    國    95    年    12    月    12    日


司法院資訊處製作；財團法人民間司法改革基金會備份。
